【裁判字號】    98,台上,6370
【裁判日期】    981029
【裁判案由】    偽造文書
【裁判全文】
最高法院刑事判決            九十八年度台上字第六三七０號
上  訴  人  甲○○
選任辯護人  謝志嘉律師
上列上訴人因偽造文書案件，不服台灣高等法院花蓮分院中華民
國九十六年六月五日第二審更審判決（九十六年度上更(一)字第二
三號，起訴案號：台灣花蓮地方法院檢察署九十一年度偵續字第
六號），提起上訴，本院判決如下：
    主  文
上訴駁回。
    理  由
按刑事訴訟法第三百七十七條規定：上訴於第三審法院，非以判
決違背法令為理由，不得為之。是提起第三審上訴，應以原判決
違背法令為理由，係屬法定要件。如果上訴理由書狀並未依據卷
內訴訟資料，具體指摘原判決不適用何種法則或如何適用不當，
或所指摘原判決違法情事，顯與法律規定得為第三審上訴理由之
違法情形，不相適合時，均應認其上訴為違背法律上之程式，予
以駁回。本件原審經審理結果，認定上訴人甲○○與業經原審判
刑定讞之鍾秋美共同變造乙○○具名之借據（下稱系爭借據）內
容後，持以行使而委請不知情之律師曾泰源向法院具狀訴請乙○
○給付本息，以訴訟詐欺方式，迫使乙○○與上訴人達成民事和
解，同意給付款項，犯行明確，因而撤銷第一審關於上訴人部分
之科刑判決，於為刑法新舊比較後，改判依修正前刑法牽連犯從
一重論上訴人以行使變造私文書，足以生損害於他人罪，處有期
徒刑肆月，並諭知如易科罰金折算之標準。已詳敘其調查、取捨
證據之結果及憑以認定犯罪事實之心證理由。並就上訴人否認犯
行之供詞及其所辯各語認非可採，予以論述及指駁。從形式上觀
察，原判決關於上訴人行使變造私文書部分尚無足以影響判決結
果之違背法令情形存在。上訴意旨關於行使變造私文書部分略稱
：(1)上訴人與鍾秋美究竟在何處變造系爭借據內容，攸關犯罪行
為地及法院管轄權有無之認定，原判決未為記載說明，有理由不
備之違法。(2)原判決所認上訴人與鍾秋美變造系爭借據之時間為
民國八十五年三月間，並無上訴人、共同被告或證人之供詞可憑
，係主觀臆測，有判決不載理由及理由矛盾之違法。(3)上訴人縱
有原判決所認事後在系爭借據上擅加附註並持以行使情事，應成
立刑法第二百十六條、第二百十條之行使偽造私文書罪，原判決
論以行使變造私文書罪，有不適用法則或適用法則不當之違法等
語。惟查：(一)、「案件由犯罪地或被告之住所、居所或所在地之
法院管轄。」刑事訴訟法第五條第一項定有明文。本件系爭借據
上填寫附註之部分，係在上訴人住處由共同正犯鍾秋美所填寫，
遑論已據鍾秋美及上訴人於原審一致供述在卷（見原審上訴卷第
二二八、二二九頁），且相關涉案被告即上訴人與鍾秋美之住所
地均在原審及第一審法院轄區範圍之花蓮縣境內，俱無法院土地
管轄不明之情形，亦無影響於上訴人所犯罪個別性之認定，是原
判決對該行為地點縱未能明確記載認定，尚與得執為第三審上訴
理由之違法情形，不相適合。(二)、原判決關於認定上訴人與鍾秋
美，係於八十五年三月間，未經乙○○之同意，推由鍾秋美在乙
○○出具之借據上，擅自填載「附註：此據並約定 1、利息每滿
壹個月付息壹次。 2、若有連續貳期未付視同到期立據人願意無
條件壹次清償完畢」等不實內容之文字，而變造該借據之事實，
依其理由之論斷，除依上訴人與共同被告鍾秋美之供述，及被害
人乙○○之指訴、證人即實際借款人李桔娜之證詞，為其主要論
據外，並參酌李桔娜於警詢供稱：「（問：你是否能確定當時借
據上沒有附註欄？）我能確定，因當時設定期限日期為八十四年
十二月十八日至八十六年十二月十八日止，為期二年，我支付利
息至八十五年二月份，後因無法支付利息，甲○○怕我倒他的錢
，也沒通知我就直接到法院假扣押乙○○所有之財產，我才知道
借據上後來補寫附註欄的內容。」等語，上訴人於原審更審前審
判期日亦稱：「因後來我去找李桔娜的時候，財產都沒有了，她
部分的抵押物也都拍賣了，因為我的是第二胎（指第二順位抵押
權），抵押物已不足求償，所以我才會去找乙○○要。」等語以
觀，堪認上訴人係於八十五年三月間李桔娜停止付息，覺得對李
桔娜求償無望後，始起意轉向非債務人之乙○○求償，但因債務
尚未到期，始推由鍾秋美在前揭借據上擅自變造填加上揭「附註
」文字，俾對乙○○為訴訟上之請求等情，業依卷內資料論證明
確，難謂無據，且其推理論斷衡諸經驗、論理等證據法則皆無違
背，不容任意指為違法。(三)、刑法第二百十條之偽造私文書罪，
係以無製作權之人冒用他人名義而製作該文書為要件，同條之變
造私文書罪，則係指不變更原有文書之本質，僅就文書之內容有
所更改而言。原判決以上訴人與鍾秋美就原有之系爭借據上擅自
填加上揭附記，係屬變造文書行為，乃論以行使變造私文書罪，
揆諸上述說明，於法自難認違誤。經核上訴意旨，係置原判決所
為明白論斷於不顧，仍持已為原判決指駁之陳詞，專憑己意再事
爭辯，或任意指摘原判決違法，難認已符合首揭法定之第三審上
訴要件。本件關於行使變造私文書部分之上訴違背法律上之程式
，應予駁回。又上訴人牽連所犯刑法第三百三十九條第一項之詐
欺罪部分，核屬刑事訴訟法第三百七十六條第四款所列之案件，
既經第二審判決，不得上訴於第三審法院，其對得上訴第三審之
行使變造私文書部分之上訴既不合法，應從程序上駁回，無從為
實體上判決，此部分之上訴亦非合法，應併予駁回。
據上論結，應依刑事訴訟法第三百九十五條前段，判決如主文。
中    華    民    國  九十八  年    十    月  二十九  日
                      最高法院刑事第九庭
                          審判長法官  邵  燕  玲
                                法官  李  伯  道
                                法官  孫  增  同
                                法官  李  英  勇
                                法官  林  勤  純
      本件正本證明與原本無異
                                      書  記  官
中    華    民    國  九十八  年   十一   月    四    日
                                                     R


司法院資訊處製作；財團法人民間司法改革基金會備份。
